臺灣高等法院刑事判決
110年度上訴字第1649號
上  訴  人  臺灣桃園地方檢察署檢察官
被      告  黃成益



上列上訴人因被告違反毒品危害防制條例案件，不服臺灣桃園地
方法院109年度審訴字第1863號、第1952號，中華民國109年12月
30日第一審判決（起訴案號：臺灣桃園地方檢察署109年度撤緩
毒偵字第336號、109年度毒偵字第4436號），提起上訴，本院判
決如下：
    主  文
上訴駁回。
    理  由
一、經本院審理結果，認第一審判決對被告黃成益為公訴不受理
    之諭知，核無不當，應予維持，並引用第一審判決書記載之
    理由（如附件）。
二、檢察官上訴意旨略以：
　㈠毒品危害防制條例於民國97年4月30日修正後，對於進入司法程
    序之戒癮治療方式，採取「觀察、勒戒或強制戒治」及「附命
    緩起訴」雙軌制，其目的在給予施用毒品者戒毒自新機會。
    被告既同意參加戒癮治療，由檢察官採行「附命緩起訴」方式
    ，此後「附命緩起訴」經撤銷，自不能再改採「觀察、勒戒或
    強制戒治」方式，重啟處遇程序。是毒品危害防制條例第24
    條乃一般刑事訴訟程序之例外規定，屬刑事訴訟法第1條第1
    項規定之「其他法律所定之訴訟程序」。修正前之該條第2項
    規定「前項（第1項）緩起訴處分，經撤銷者，檢察官應依
    法追訴」，已明示施用毒品案件於撤銷緩起訴處分後之法律
    效果為「依法追訴」，此乃因被告事實上已接受等同「觀察
    、勒戒」之處遇，惟其竟未能履行該條件，自應於撤銷緩起訴
    處分後就前案依法起訴，而無再次聲請法院裁定觀察、勒戒
    之必要（最高法院100年度第1次刑事庭會議決議意旨參照）。
    且「附命緩起訴」後，3年（原規定5年，下同）內再犯施用第
    一級或第二級毒品者，因其事實上已接受等同「觀察、勒戒
    」處遇，顯見再犯率甚高，原規劃之制度功能已無法發揮成
    效，自得依109年1月15日修正公布之毒品危害防制條例第23條
    第2項或修正前第24條第2項規定之相同法理，逕行提起公訴，
    無再依修正後毒品危害防制條例第20條第1項重為聲請觀察、
    勒戒之必要。否則若被告心存僥倖，有意避險，選擇對其較有
    利之戒癮治療，如有再犯，又可規避直接起訴之規定，自與法
    律規範目的有悖（最高法院104年度第2次刑事庭會議決議意旨參
    照）。
　㈡經查，被告於107年5月2日下午6時及同日晚間8時，所為之施
    用第一級、第二級毒品犯行，經臺灣桃園地方檢察署（下稱
    桃園地檢署）檢察官以107年度毒偵字第3019號為附命完成戒
    癮治療緩起訴處分，並於107年10月8日確定，惟被告於緩起
    訴期間，多次故意犯施用第一級毒品罪，經檢察官提起公訴
    ，前開緩起訴處分因而經撤銷等情，有被告之全國刑案資料
    查註紀錄表可參，是被告事實上已接受等同觀察、勒戒之處遇
    。從而，被告於107年5月2日下午6時及同日晚間8時許，犯
    本案施用第一級、第二級毒品犯行，揆諸最高法院100年度第1
    次刑事庭會議決議意旨，檢察官自應於撤銷緩起訴處分後依
    法追訴，並無再次聲請法院裁定觀察、勒戒之必要。且毒品
    危害防制條例第24條第2項既明定附命完成戒癮治療之緩起訴
    處分經撤銷後，檢察官應依法追訴，而非繼續偵查，是檢察
    官起訴自與法定程式相符。又原判決固援引最高法院109年度
    台上字第3240號判決意旨，認本案應由檢察官聲請法院裁定
    觀察、勒戒等語。惟該案判決之被告，未曾接受附命緩起訴
    ，與本案被告曾接受附命緩起訴，顯不相同，尚無從比附援
    引。從而，被告於前開緩起訴處分確定後3年內之109年6月1
    1日晚間10時許，犯本案施用第一級、第二級毒品犯行，揆諸
    最高法院104年度第2次刑事庭會議決議意旨，自不能再改採觀
    察、勒戒或強制戒治方式，重啟處遇程序，應由檢察官逕行
    起訴，是檢察官起訴與法定程式相符，原審諭知不受理判決，
    尚嫌未洽。
三、按起訴之程式違背規定者，應諭知不受理之判決，並得不經
    言詞辯論為之，刑事訴訟法第303條第1款、第307條分別定
    有明文。又施用第一、二級毒品為犯罪行為，毒品危害防制
    條例第10條設有處罰規定，惟毒品危害防制條例於87年修訂
    施行後，對於施用毒品者肯認具有「病患性犯人」之特質，
    基於刑事政策，對合於一定條件之施用者，依同條例第20條
    之規定，施以觀察、勒戒及強制戒治之保安處分，嗣於97年
    4月30日修正公布第24條，同年10月30日施行後，對於犯施
    用第一、二級毒品罪者，進入司法程序之戒癮治療方式，係
    採取第20條第1項、第2項規定「觀察、勒戒或強制戒治」及
    第24條第1 項所定「附命完成戒癮治療之緩起訴處分」（下
    稱「附命緩起訴」）雙軌制。該條例於109年1月15日又修正
    公布第20條第3項及第23條第2項，同年7月15日施行，第24
    條則經行政院於110年4月15日以院臺法字第1100010649號令
    發布定自110年5月1日施行。同條例第35條之1第1、2款並規
    定，犯第10條之罪者，不論其行為係在新法施行生效前或施
    行生效後所為，均應依新法規定處理。而依修正之毒品危害
    防制條例第20條第3項規定，犯第10條之罪於觀察、勒戒或
    強制戒治執行完畢釋放後，3年後再犯者，適用同條第1、2
    項（即應先觀察勒戒或強制戒治）之規定，且所謂「3年後
    再犯」，只要本次再犯（不論修正施行前、後）距最近1次
    觀察、勒戒或強制戒治執行完畢釋放，已逾3年者，即該當
    之，不因其間有無犯第10條之罪經起訴、判刑或執行而受影
    響（最高法院109年度台上大字第3826號裁定參照）。法條
    規定既以「觀察、勒戒或強制戒治執行完畢釋放」作為起算
    之基準時點，若觀察、勒戒等處遇尚未執行完畢，即無從起
    算該「3年」期間。而過去實務雖以「附命緩起訴」後，5年
    內（新法修正為3年）再犯施用第一、二級毒品者，因事實
    上已接受等同「觀察、勒戒」處遇，依毒品危害防制條例第
    23條第2項之相同法理，逕行提起公訴，無重為觀察、勒戒
    必要（最高法院104年度第2次刑事庭會議）。但行為人雖經
    檢察官為「附命緩起訴」，若未完成戒癮治療，即難與已接
    受「觀察、勒戒或強制戒治『執行完畢』」之處遇等同視之（
    最高法院109年度台非字第76、77號判決意旨參照），即無
    從起算該「3年」期間。修正之毒品危害防制條例第23條第2
    項係以「觀察、勒戒或強制戒治執行完畢釋放後，3年內再
    犯」為其追訴條件，倘行為人前未曾接受觀察、勒戒等處遇
    ，或距最近1次觀察、勒戒或強制戒治執行完畢釋放，已逾3
    年者，自無從適用該規定予以處罰追訴，仍應適用修正後毒
    品危害防制條例第20條第1項規定辦理（並參照最高法院109
    年度台上大字第3536號提案裁定之肯定說見解及撤銷提案裁
    定之理由）。又110年5月1日施行之毒品危害防制條例第24條
    第2項規定「前項緩起訴處分，經撤銷者，檢察官應繼續偵
    查或起訴」。
四、經查：
　㈠被告前未曾接受過施用毒品之觀察、勒戒及強制戒治等處遇
    ，雖曾於104年間因犯施用毒品罪，經桃園地檢署檢察官以1
    04年度毒偵字第872號為附命完成戒癮治療之緩起訴處分，
    但因未完成戒癮治療，經檢察官撤銷緩起訴處分，以上有本
    院被告前案紀錄表、在監在押查詢紀錄可憑，合先敘明。
　㈡被告於107年5月2日因施用第一、二級毒品（即109年度撤緩
    毒偵字第336號起訴書之犯罪事實），經桃園地檢署檢察官
    以107年度毒偵字第3019號為附命完成戒癮治療之緩起訴處
    分，於107年10月8日確定，緩起訴期間為107年10月8日至10
    9年4月7日，嗣被告於緩起訴期間內，未完成戒癮治療，經
    檢察官於109年3月30日以109年度撤緩字第97號撤銷緩起訴
    處分，於同年4月6日公告而對外生效等情，有該案全卷（含
    緩起訴處分執行卷宗）可稽，且有本院被告前案紀錄表在卷
    可查。被告此案既然未完成戒癮治療，不能認事實上已接受
    過等同「觀察、勒戒或強制戒治『執行完畢』」釋放之處遇，
    其於109年6月11日所犯施用第一、二級毒品（即109年度毒
    偵字第4436號起訴書之犯罪事實）之犯行，亦不能認其已經
    受勒戒、戒治完畢或等同於該程序之戒癮治療完畢後3年內
    再犯。且被告107年5月2日施用第一、二級毒品之犯行，檢
    察官前所為之緩起訴處分既經撤銷，依現行毒品危害防制條
    例第24條第2項規定，已非如舊法時期規定「依法訴追」，況
    且舊法時期逕予訴追之實務見解係立足於將附命完成戒癮治
    療之緩起訴處分確定一事視同受觀察、勒戒或強制戒治之處
    遇，但上開實務見解嗣已經變更如前所述，檢察官猶援引法
    律修正前之實務見解逕予起訴，即有違誤。揆諸上揭說明，
    被告前未曾接受過觀察、勒戒等處遇，其於107年5月2日及1
    09年6月11日施用第一、二級毒品之犯行，均不得依毒品危
    害防制條例第23條第2項規定逕行追訴處罰，檢察官於新法
    修正施行後提起公訴，起訴程式違背規定，原審為不受理之
    判決，並無違誤。檢察官上訴指摘原判決不當，為無理由，
    本案不經言詞辯論，予以駁回。
據上論斷，應依刑事訴訟法第368條、第372條、第373條，判決
如主文。
中　　華　　民　　國　　110 　年　　5 　　月　　26　　日
                  刑事第六庭  審判長法　官  劉方慈
                                    法　官  曹馨方
                                    法　官  許曉微
以上正本證明與原本無異。
施用第二級毒品罪部分不得上訴
其餘部分如不服本判決，應於收受送達後20日內向本院提出上訴
書狀，其未敘述上訴之理由者並得於提起上訴後20日內向本院補
提理由書（均須按他造當事人之人數附繕本）「切勿逕送上級法
院」。
                                    書記官  徐仁豐
中　　華　　民　　國　　110 　年　　5 　　月　　26　　日